【裁判字號】    89,訴,2222
【裁判日期】    900702
【裁判案由】    重利
【裁判全文】
臺灣板橋地方法院刑事判決                        八十九年度訴字第二二二二號
    公  訴  人  臺灣板橋地方法院檢察署檢察官
    被      告  癸○○
                丑○○
右列被告因重利案件，經檢察官提起公訴（八十九年度偵字第一九六一五號）及移送
併案審理（八十九年度偵字第二０八五九號），本院判決如左：
    主  文
癸○○以乘他人急迫貸以金錢，而取得與原本顯不相當之重利為常業，處有期徒刑捌
月。扣案之借款紀錄單壹張沒收。
丑○○無罪。
    事  實
一、癸○○貪圖重利，自民國八十九年五月中旬（起訴書載為四月間）某日起，在自
    由時報上刊登借款廣告，利用0000000000號行動電話作為聯絡方式，
    招攬不特定之人向其借貸金錢以賺取利息收入，適乙○○、丁○○、子○○、陳
    玉鈴（起訴書誤載為辛○○）、寅○○、庚○○、己○○（下稱乙○○等七人）
    等不特定之人，因母親生病等原因而急需現金，即以上開廣告所載電話與癸○○
    接洽貸款事宜或因與之認識而當面借款，癸○○即趁乙○○等人需款孔急之際，
    分別臺北縣永和市、新莊市、鶯歌鎮、臺北市等地，同意貸與新台幣（下同）一
    萬元至五萬元不等之現金，再以如下借款人償還利息之方式取得與原本顯不相當
    之重利，並使借款人交付身分證或簽發支票、本票作為擔保：貸款四萬元，每
    九天償還利息八千元，先預扣一期利息，相當於月息百分六十六．六，年息百分
    之七九九．二；貸款三萬元，十天償還利息六千元，先預扣一期利息，相當於
    月息百分之六十，年息百分之七二０；貸款二萬五千元，每十天償還利息五千
    元，先預扣一期利息，相當於月息百分之六十，年息百分之七二０；貸款二萬
    元，每九天償還利息四千元，先扣預一期利息，相當於月息百分之六十六．六，
    年息百分七九九．二；貸款三萬元，每七天償還利息六千元，先預扣一期利息
    ，相當於月息百分之八十五．七，年息百分之一０二八．四；貸款一萬元，十
    天償還本息一萬二千元，相當月息百分六十，年息百分之七二０（償還利息之方
    式起訴書僅載為每借款一萬元，十天繳納利息二千元），癸○○並以之為常業而
    賴此維生（以上借款人、借款時間、地點、借款之急迫原因、貸款金額、償還利
    息方式均詳如附表所示，惟公訴人未經傳喚借款人到庭訊問，致借款之時間或金
    額與本院認定者顯有不同，應予更正）。嗣子○○還款四次後，因利息過高無力
    繼續繳納，乃報警處理，並於八十九年十月十三日上午十一時五十分許，在臺北
    縣新莊市○○路一二七號省立臺北醫院前查獲癸○○與不知情之丑○○，並於丑
    ○○駕駛之車號Ｙ七─二二二０號自用小客車內扣得癸○○所有供犯罪所用之借
    款紀錄單（起訴書載為客戶名單）一張，非其所有戊○○簽發之華僑銀行支票一
    張，於丑○○身上扣得子○○所有之富邦銀行支票一張，經癸○○供述，再於同
    路一七七巷七弄十三號四樓住處扣得己○○所有之身分證一張、本票二張（扣案
    物品除借款紀錄單外，餘均已發還借款人）。
二、案經子○○訴由臺北市政府警察局刑事警察大隊移送臺灣板橋地方法院檢察署檢
    察官偵查起訴暨庚○○、己○○訴由同警察局移請該檢察官移送併案審理。
    理  由
壹、被告癸○○有罪部分
一、訊據被告癸○○固坦承借款予乙○○等七人之事實，惟否認有何重利之犯行，並
    辯稱：伊借款予他人，雖有的有收利息，惟所收利不高，且有的並未收取利息云
    云。經查：右揭被告借款予乙○○等七人，並收取重利之事實，業據被告於警訊
    、偵查及本院初訊時坦承不諱，核與借款人即告訴人、被害人乙○○等七人於警
    訊或本院調查中證述借款後支付重利之情節相符，此外，並有贓物認領保管單二
    紙附卷可稽及借款記錄單一張扣案可資佐證；又核算事實欄所示被告貸款予他人
    之利息，其利率高達年息百分之七九九．二、百分之七二０、百分之一０二八．
    四等，均已逾法定最高可容許之年息百分之二十甚多（民法第二百零五條參照）
    ，足認被告貸予他人金錢，已取得與原本顯不相當之重利。從而，被告其後翻異
    前供，辯稱所收利息並非重利或部分未收取利息等情，純係卸責之詞，不足採信
    ；另按刑法上規定之常業罪，只須有賴某種犯罪為業之意思，而有事實之表現為
    已足，縱被告同時兼操其他職業，亦無礙成立常業犯罪。本件被告既以刊登廣告
    之方式招攬不特定之人向其借貸金錢以收取高額之利息，且又貸款予多人，主觀
    上應有以之為業賴此維生之意，雖被告同時兼從事駕駛計程車之工作，仍無礙於
    常業重利罪之成立。罪證明確，被告犯行堪以認定。至借款人乙○○於本院審理
    中雖改稱其貸款後係約定支付二分半之月息，並非重利；借款人庚○○亦供稱向
    被告借款後，並未支付任何利息，只是事後買茶葉送被告或請他吃飯而已，惟其
    二人於警訊中已對借款之時間、金額、支付利息之方式，均供述甚詳，故難改變
    被告二人收取重利之事實，是其二人所供不足資為對被告有利之認定。
二、查被告從事貸款及收取利息之業務，並乘多人急迫之際貸以金錢，收取高額之利
    息，並以之為常業而賴此維生，核其所為，係犯刑法第三百四十五條之常業重利
    罪。爰審酌被告之品行、智識程度、重利行為對他人及社會私經濟秩序所造成之
    損害程度非輕，本案所貸出之金額、所收之重利多寡及經營之期間，以及被告犯
    罪後之態度犯行等一切情狀，量處如主文所示之刑，以示懲儆。至扣案之借款紀
    錄單一張，係被告所有供犯本罪所用之物，業據其陳明在卷，爰依刑法第三十八
    條第一項第二款規定宣告沒收。
三、公訴意旨另以：被告亦趁人急迫、輕率、無經驗之際，分別於八十九年八月二十
    日，借戊○○六萬元，預扣十日利息一萬二千元，於同年十月二十日，借甲○○
    四萬元，預扣十日利息八千元，於同年十月十三日，借丙○○三萬元，預扣十日
    利息六千元，於同年十月十六日，借壬○○二萬元，預扣十日利息四千元，而取
    得與原本顯不相當之重利，因認被告另涉犯刑法第三百四十五條之常業重利罪嫌
    云云。公訴人認被告亦涉犯此罪嫌，無非係以其自白犯行，並有借款紀錄單一張
    及借款人戊○○簽發之上開支票一張扣案可證等為其主要論據。惟查：員警或檢
    察官均未傳喚戊○○、甲○○、丙○○、壬○○等四人到庭訊問，以查證被告之
    自白是否與事實相符，經本院傳喚戊○○、甲○○、壬○○到庭訊問後，戊○○
    供稱：伊向被告借款八萬元，被告只預扣一個月之利息一千六百元（相當於年息
    百分之二十四），甲○○供稱：伊向被告借款五萬元，被告只預扣一個月之利息
    一千元（相當於年息百分之二十四），壬○○供稱：向被告借錢後，被告並未向
    伊收取利息等情，足先被告借款予該三人後，並未收取與原本顯不相當之重利，
    所為不成立重利罪，而丙○○經本院傳拘無著，無從查證被告借款予該人後，是
    否曾收取重利，依罪疑惟輕原則，應為有利於被告之認定。是以被告雖曾自白此
    部分犯行，但其自白經查與實情不符，不得作為論罪之基礎。此外，復查無其他
    積極事證足認被告有此部分犯行，上開公訴之犯罪事實即屬不能證明，惟公訴人
    認此部分與前揭論罪科刑部分有實質上一罪之關係，故不另為無罪之諭知，併予
    敘明。
貳、被告丑○○無罪部分：
一、公訴意旨另以：被告丑○○係與被告癸○○共同基於意圖牟取重利之犯意聯絡，
    共同經營地下錢莊，刊登上開廣告後，再依聯絡借款予乙○○等不特定之人，並
    收取每一萬元，十日二千元之重利，又以之為常業而賴此維生，因認被告亦涉犯
    刑法第三百四十五條之常業重利罪嫌云云。
二、按犯罪事實應依證據認定之，無證據不得推定其犯罪事實；又不能證明被告犯罪
    者，應諭知無罪之判決，刑事訴訟法第一百五十四條、第三百零一條第一項分別
    定有明文。
三、本件公訴人認被告丑○○涉犯前揭常業重利罪嫌，無非係以告訴人子○○於警訊
    中之指訴為其主要論據。訊據被告則矢口否認有何常業重利之犯行，並辯稱：伊
    並未與被告癸○○共同借款予他人並收取重利等語。經查：告訴人子○○於警訊
    中固指稱被告丑○○為伊向被告癸○○借款時，與癸○○同行之男子等語，惟其
    並未指稱被告丑○○是否亦為共同借出款項之人，且其於本院調查中亦改稱：向
    被告癸○○借錢的時間在晚上，看不清楚被告丑○○是否為被告癸○○之同夥等
    語，且查乙○○等七人及戊○○、甲○○、壬○○等三人，於本院調查中均指稱
    只是向被告癸○○一人借款，根本不認識被告丑○○等情。是難僅憑告訴人子○○有瑕疵之指訴即遽認被告丑○○涉入被告癸○○放高利貸之事務，不能論以常
    業重利罪。此外，復查無其他積極證據足認被告丑○○有何常業重利犯行，上開
    公訴之犯罪事實即屬不能證明，爰依法諭知其無罪之判決。
據上論斷，應依刑事訴訟法第二百九十九條第一項前段、第三百零一條第一項，刑法
第三百四十五條、第三十八條第一項第二款，罰金罰鍰提高標準條例第一條前段，判
決如主文。
本案經檢察官彭聖斐到庭執行職務。
中      華      民      國      九十        年    七      月    二      日
                                      臺灣板橋地方法院刑事第三庭
                                          法  官  趙  義  德
右正本證明與原本無異。
如不服本判決，應於判決送達後十日內，向本院提出上訴狀。
                      書記官  張  慧  玲
中      華      民      國      九十        年    七      月    十      日
附錄本案論罪科刑法條全文：
刑法第三百四十四條：
乘他人急迫、輕率或無經驗，貸以金錢或其他物品，而取得與原本顯不相當之重利者
，處一年以下有期徒刑、拘役或科或併科一千元以下罰金。
刑法第三百四十五條：
以犯前條之罪為常業者，處五年以下有期徒刑，得併科三千元以下罰金。
  附  表
┌─┬───┬───────┬────────┬─────┬──────┐
│編│借款人│借  款  時  間│ 借款之急迫原因 │ 貸款金額 │償還利息方式│
│號│      │地  點        │                │          │            │
├─┼───┼───────┼────────┼─────┼──────┤
│一│乙○○│八十九年七月下│母親生病        │四萬元  │每九天償還利│
│  │      │旬某日        │                │          │利息八千元  │
│  │      │臺北縣永和市保│                │          │            │
│  │      │平路口        │                │          │            │
├─┼───┼───────┼────────┼─────┼──────┤
│二│丁○○│八十九年八月間│繳納房屋貸款    │三萬元    │每十天償還利│
│  │      │某日          │                │        │息六千元    │
│  │      │臺北縣新莊市中│                │        │            │
│  │      │港路附近      │                │        │            │
├─┼───┼───────┼────────┼─────┼──────┤
│三│子○○│八十九年八月底│出車禍          │二萬五千元│每十天償還利│
│  │      │某日          │                │          │息五千元    │
│  │      │臺北縣新莊市思│                │          │            │
│  │      │源路一二七號省│                │          │            │
│  │      │立臺北醫院前  │                │          │            │
├─┼───┼───────┼────────┼─────┼──────┤
│四│陳玉鈴│八十九年九月間│娘家有事急需用錢│三萬元    │每十天償還利│
│  │      │某日          │                │          │息六千元    │
│  │      │臺北縣鶯歌鎮大│                │          │            │
│  │      │湖路四六０巷三│                │          │            │
│  │      │之三號住處附近│                │          │            │
├─┼───┼───────┼────────┼─────┼──────┤
│五│寅○○│八十九年九月間│給付貨款        │二萬元    │每九天償還利│
│  │      │某日          │                │          │息四千元    │
│  │      │臺北縣新莊市思│                │          │            │
│  │      │源路、幸福路口│                │          │            │
├─┼───┼───────┼────────┼─────┼──────┤
│六│庚○○│八十九年九月底│經濟困難周轉不靈│三萬元    │每七天償還利│
│  │      │某日          │                │          │息六千元    │
│  │      │臺北市某地    │                │          │            │
├─┼───┼───────┼────────┼─────┼──────┤
│七│己○○│八十九年十月間│繳房租          │一萬元    │十天償還本息│
│  │      │某日          │                │          │一萬二千元  │
│  │      │臺北縣三重市重│                │          │            │
│  │      │陽橋下        │                │          │            │
└─┴───┴───────┴────────┴─────┴──────┘


司法院資訊處製作；財團法人民間司法改革基金會備份。
